【裁判字號】    99,訴,846
【裁判日期】    990909
【裁判案由】    妨害性自主罪
【裁判全文】
臺灣高雄地方法院刑事判決               99年度訴字第846號
公  訴  人  臺灣高雄地方法院檢察署檢察官
被      告  丙○○
選任辯護人  梁宗憲律師 
            吳建勛律師
            陶德斌律師
上列被告因妨害性自主案件，經檢察官提起公訴（97年度偵字第
17702 號），本院判決如下：
    主  文
丙○○侵入住宅對心智缺陷人犯強制猥褻罪，處有期徒刑肆年陸
月。
    事  實
一、丙○○係中華郵政股份有限公司郵務士，因送信途中常至代
    號0000甲0000 號（民國69年7 月間出生，真實姓名、年籍詳
    卷，下稱Ａ女）之母即代號0000甲0000A號（下稱Ｂ女) 所經
    營位於高雄市○○區○○路（地址詳卷）之檳榔攤購買飲料
    並休息聊天，進而認識在檳榔攤內幫忙之Ａ女，且於接觸過
    程中察知其對外界知覺理解能力較常人差，為中度智障之心
    智缺陷者。嗣丙○○於97年5 月23日下午2 時30分至40餘分
    內某時，於送信途中經過上開檳榔攤，Ｂ女乃請求代為寄送
    信件1 封，惟因該信件尚未黏貼郵票，Ｂ女即要求在檳榔攤
    內之Ａ女步行返回位於檳榔攤旁巷內約50公尺距離之住處內
    （地址詳卷）拿取漿糊，丙○○亦旋即騎乘機車進入該條巷
    子送信，嗣行至Ａ女住處門口，見Ａ女單獨在家，認其單純
    可欺，竟基於強制猥褻之犯意，未經Ａ女同意，擅自推門進
    入上開處所客廳後，先出手抓住Ａ女左手，並故意睜眼瞪視
    Ａ女，而以此強暴及違反Ａ女意願之方式，致Ａ女心生畏懼
    ，不敢反抗，丙○○乃逕以右手拉下Ａ女所穿著牛仔褲之拉
    鏈後，以右手伸入Ａ女內褲內撫摸其陰部，並拉下自己褲子
    拉鏈裸露性器，對Ａ女為猥褻行為得逞。嗣Ｂ女驚覺丙○○
    進入巷內後，二人均遲未返回檳榔攤，遂撥打電話至住處詢
    問Ａ女，丙○○當場以手勢要求Ａ女不得張揚後離去。俟Ａ
    女返回檳榔攤後，Ｂ女見Ａ女全身冒汗驚魂未定，經詢問Ａ
    女始悉上情。
二、案經Ａ女及Ｂ女訴由高雄市政府警察局楠梓分局移送臺灣高
    雄地方法院檢察署檢察官偵查起訴。
    理  由
一、證據能力：
  (一)按被告以外之人於偵查中向檢察官所為陳述，除顯有不可信
    之情況者外，得為證據，刑事訴訟法第159 條之1 第2 項定
    有明文。偵查中對被告以外之人所為之偵查筆錄，性質上係
    屬傳聞證據。惟現階段刑事訴訟法規定檢察官代表國家偵查
    犯罪、實施公訴，依法其有訊問被告之權，證人且須具結，
    而實務運作時，檢察官偵查中向被告以外之人所取得之陳述
    ，原則上均能遵守法律規定，不致違法取供，其可信度極高
    。本件被告丙○○及辯護人雖認證人即告訴人Ａ女及Ａ女之
    母Ｂ女於偵查中證言無證據能力，然證人Ａ女及Ｂ女於97年
    7 月3日偵查中檢察官均以證人身分予以訊問，並經依法具
    結在卷，並無證據顯示檢察官在偵查時有不法取供之情形，
    亦查無證據顯示有顯不可信之情況，且於本院審理時到庭結
    證，而經被告及辯護人對質、詰問，是被告之對質、詰問權
    業已獲充分保障。揆諸前揭說明，上開證人於97年7月3日偵
    查中之證述，均具有證據能力。至於97年12月18日檢察官係
    以告訴人之身分傳喚Ａ女及Ｂ女到庭陳述，並未依法具結，
    依上開說明，自應認無證據能力。
  (二)次按鑑定人由審判長、受命法官或檢察官就下列之人選任一
    人或數人充之：「一、就鑑定事項有特別知識經驗者。二、
    經政府機關委任有鑑定職務者。」；鑑定人應於鑑定前具結
    ，其結文內應記載必為公正誠實之鑑定等語；證人、鑑定人
    依法應具結而未具結者，其證言或鑑定意見，不得作為證據
    ，刑事訴訟法第198 條、第202 條、第158 條之3 分別定有
    明文。本件雖曾委請國立高雄師範大學復健諮商研究所之陳
    靜江教授，鑑定被害人Ａ女是否因身心狀況不能或不知抗拒
    性交、猥褻行為，及其是否能理解性行為之意義，然本件既
    係屬委請就鑑定事項有特別知識經驗之陳靜江教授為鑑定，
    依前揭規定，其於鑑定前即應具結，本件陳靜江教授既未依
    法踐行具結程序，其出具之書面鑑定意見難認已具備合法之
    證據能力，自不得作為證據。
  (三)又被告以外之人於審判外之言詞或書面陳述，除法律有規定
    者外，不得作為證據，刑事訴訟法第159 條第1 項規定定有
    明文。而該條所謂「法律有規定者」，係指同法第159 條之
    1 至第159 條之5 及第206 條等規定。卷附高雄市立聯合醫
    院受理疑似性侵害案件驗傷診斷書雖係因特殊目的而製作，
    惟醫師於診療過程中，乃依醫師法之規定，詳予診斷而製作
    ，自屬醫師於醫療業務過程中所製作之紀錄文書，為醫療業
    務行為之一部分，與通常之醫療行為所製作之病歷無殊，自
    屬刑事訴訟法第159 條之4 第2 款所稱從事業務之人於業務
    上所須製作之紀錄文書，本院復查無顯無不可信之情況，被
    告及辯護人亦未否認該等證據之證據能力，自應認上開診斷
    書具有證據能力（最高法院99年度台上字第4987號判決意旨
    參照）。
  (四)又按被告以外之人於審判外之陳述，雖不符刑事訴訟法第15
    9 條之1 至第159 條之4 之規定，而經當事人於審判程序同
    意作為證據，法院審酌該言詞陳述或書面陳述作成時之情況
    ，認為適當者，亦得為證據；又當事人、代理人或辯護人於
    法院調查證據時，知有第159 條第1 項不得為證據之情形，
    而未於言詞辯論終結前聲明異議者，視為有前項之同意，刑
    事訴訟法第159 條第1 項、第159 條之5 分別定有明文。查
    本件證人Ａ女、Ｂ女於警詢時所為陳述，核屬被告以外之人
    於審判外之陳述，被告及辯護人既否認上開證人警詢陳述之
    證據能力，依上開說明，自不得作為證據。至本案判決就被
    告所引用其他各項證據（含傳聞證據、非傳聞證據及符合法
    定傳聞法則例外之證據）之證據能力，檢察官、被告及辯護
    人於本院審判程序時，均表示無意見，並同意引為證據，且
    於本院言詞辯論終結前，對於卷附具有傳聞證據性質之證據
    ，既均已知其情，卻未聲明異議，本院認該具有傳聞證據性
    質之證據，亦無任何違法取證之不適當情形，以之作為證據
    使用係屬適當，自均具有證據能力。
二、訊據被告固坦承與Ａ女認識，且於97年5 月23日自行前往Ａ
    女家中之事實，惟矢口否認有何妨害性自主之犯行，辯稱：
    伊是徵得Ａ女同意才進入Ａ女家中，單純只是為了拿信，並
    沒有對她強制性交或猥褻，且送信出來後伊還有與同事乙○
    ○在檳榔攤喝飲料云云。辯護意旨則以：(1)被告是受Ａ女之
    母即Ｂ女委託去拿信的，被告拿信後還有在Ａ女住處巷子內
    送達一封掛號信，也有到檳榔攤喝飲料，並未逃離現場，與
    犯罪者甫遭揭發之情形有異。且被告進入Ａ女家中時間甚短
    ，時間上受否足夠完成犯行並非無疑。(2)Ａ女於警詢及偵查
    中陳稱被告在她正面將其拉鏈拉下來，用手伸入性侵，交互
    詰問時就褲子鈕釦到底有無打開、內褲有無脫下來，前後陳
    述相反，怎麼可能因為辯護人稍微說一下，情節的轉述就不
    一樣，且Ａ女並非主動說出本件事實，是在Ｂ女與另一位客
    人以軟硬兼施的方式，並指稱各該部位誘導後始陳述之，此
    為Ｂ女到庭證述在卷，故合理來說，所謂性侵的情節是虛捏
    出來的。(3)案發時間為五月下旬下午2 、3 點，天氣炎熱，
    當時被告趕著送信，在心跳加速、運動加速流汗，交感神經
    受到壓抑，在性慾及臟器受到壓抑呈現反應遲緩的狀況，又
    從未表現過覬覦Ａ女美色或想與之親近之舉動，怎麼可能突
    然看到Ａ女就想做出這種非法侵犯的動作等語，為被告辯護
    。
三、經查：
  (一)被告擔任中華郵政股份有限公司郵務士，於97年5 月23日下
    午2 時30分至40餘分內某時，於送信途中經過上開檳榔攤，
    經Ｂ女請求代為寄送信件1 封，惟因該信件尚未黏貼郵票，
    Ｂ女即要求在檳榔攤內之Ａ女步行返回位於檳榔攤旁巷內約
    50公尺距離之住處拿取漿糊，丙○○隨後亦騎乘機車進入該
    條巷子送信，嗣後並確實有進入Ａ女住處客廳等情，業據被
    告供承不諱，核與證人Ａ女及Ｂ女於偵查中之證述相符，是
    此部分之事實，堪以認定。又被告固另辯稱：伊係經過Ａ女
    同意才進入其住處云云，然其於警詢時僅供稱：伊有問Ａ女
    「妳好了嗎」等語（見警卷第3 頁），並未提及Ａ女是否同
    意其入內，且其於偵查中亦自承：伊在Ａ女住處門口等，一
    直問她好了沒，她沒回應，伊就停車進去他家拿等語明確（
    見偵卷第15頁），佐以證人即被害人Ａ女之母Ｂ女於本院審
    理時證稱：被告說要去我家那條巷子送信，順便去我家拿信
    ，但我沒有答應他進到家裡等語明確（見本院訴字卷第47頁
    ），及證人Ａ女於偵查中證稱：伊沒有請被告進來家裡，他
    是自己走進來的等語（見偵卷第7 頁），及本院審理時證述
    ：伊在找漿糊時，被告有進來家裡，伊是因為門打開，很大
    聲的，才知道被告進來的等語明確（見本院訴字卷第69頁）
    ，益徵證人Ａ女及Ｂ女事前均不知悉被告會進入其等住處，
    亦無意使其進入，凡此均足認被告確實並未經過Ａ女或Ｂ女
    同意，即擅自進入上開住處甚明。
  (二)告訴人Ａ女為69年7 月間出生，因中度智能障礙，領有中華
    民國身心障礙手冊等情，有代號與真實姓名對照表、身分證
    影本及中華民國身心障礙手冊影本各1 份在卷可稽（置於警
    卷證物袋內）。被告雖否認知悉Ａ女為具身心障礙之心智缺
    陷者，惟其於警詢時業已供陳：伊買飲料有見過Ａ女幾次面
    等語（見警卷第4 頁）及於偵查中供稱：伊在該處送信快1
    年了，很多同事到Ｂ女經營的檳榔攤都會稍做停留，買飲料
    聊天，之前伊去送信時都有看過Ａ女，有向她買過飲料、香
    菸好幾次，伊對Ａ女的家庭狀況沒有瞭解很深，但在檳榔攤
    會聊天會聊到等語在卷（見偵卷第15至16頁），佐以證人即
    郵局同事乙○○於本院審理時亦證稱：伊知道小女孩（按：
    即Ａ女）有身心障礙之問題，問答中就有感覺，他講話速度
    比較慢，口齒不是很清，本案案發前即有想過她是有身心障
    礙的等語明確（見本院訴字卷第32至33頁），及證人Ａ女於
    本院審理時證稱：被告曾到檳榔攤買東西喝，伊有跟他聊過
    天，就是買東西等語在卷（見本院訴字卷第59頁），是本件
    被告在該區域送信時間既有1 年，且經常至該檳榔攤消費休
    息，又與Ａ女有過數次接觸、對話，且同為郵務士之證人乙
    ○○亦可輕易查知Ａ女身心狀況有異，被告對此自難諉為不
    知，被告所辯顯係事後卸責之詞，殊難憑採，故被告知悉告
    訴人Ａ女係具有智能障礙之心智缺陷者乙節，亦堪認定。
  (三)而被告於上揭時間，擅自進入Ａ女上開住處客廳後，即出手
    抓住Ａ女右手，並故意睜眼瞪視Ａ女，而以此強暴及違反Ａ
    女意願之方式，致Ａ女心生畏懼，不敢反抗，被告乃逕以右
    手拉開Ａ女所穿著牛仔褲之拉鏈後，以右手伸入Ａ女內褲內
    撫摸其陰部，並拉下自己褲子拉鏈裸露性器，對Ａ女為猥褻
    行為等情，業據證人Ａ女於偵查中具結證稱：伊要回家拿漿
    糊貼郵票，那個郵差就在伊家裡沒出來，他在伊正面，又把
    伊的拉鏈拉下來，用手亂摸伊下面尿尿的地方，因為他的手
    抓住伊的左手，所以伊沒有把他的手撥掉，而且他站在那邊
    ，眼睛睜得很大，他有把他的小鳥用出來，也把他的拉鏈拉
    下來，但是沒有用他的小鳥對伊怎麼樣，他摸伊時是在家裡
    樓下客廳等語明確（見偵卷第5 至6 頁），及於本院審理時
    結證：當天伊回家找漿糊，在客廳貼郵票，郵差有進去伊家
    裡，他站在伊前面，拉伊褲子的拉鏈，從開口把右手伸進去
    ，用手指頭摸伊下面、尿尿的地方，伊說尿尿的地方，是在
    內褲裡面，當時伊不敢用手推開他或擋他，因為他眼睛張大
    大的，伊會怕等語在卷（見本院訴字卷第59至73頁），本院
    依審理過程觀之，Ａ女表達能力較為不佳，口齒較不清晰，
    無法瞭解過於複雜問題，且回答直接而簡短，其雖無法為連
    續完整陳述，但本院勾稽Ａ女於偵、審中所為證詞，就被告
    張大眼睛瞪視使其心生畏懼、且拉下其褲子拉鏈，自開口將
    手伸入內褲，撫摸其陰部等情節，始終證述一致，若非親身
    經歷確有其事，依Ａ女之智識程度應不至能詳確描述遭被告
    強行撫摸其陰部之情節；又其於偵查中證稱被告出手抓住伊
    的左手一節，衡情犯罪行為人為免被害人掙扎，出手施以腕
    力制住被害人，使其不致反抗掙扎，亦難謂有何悖於常理之
    處，復以Ａ女於警詢時所為陳述加以彈劾，然其警詢時之陳
    述核與偵、審中相同，亦不足以動搖上開證言之憑信性，足
    見其於偵、審中所為證言，可信之程度甚高，參以Ａ女與被
    告素無仇恨怨隙，業據被告陳明在卷（見偵卷第16頁），衡
    情Ａ女亦無設詞構陷被告之動機，是Ａ女證稱被告曾以上開
    方式施以強制力違反其意願，而為前開猥褻行為之情節，應
    非虛妄之詞，而與事實相符。從而，被告確有以出手拉住Ａ
    女左手，及睜眼瞪視Ａ女之方式，致Ａ女心生畏懼，不敢抗
    拒，而對其遂行上開猥褻行為之犯行，堪以認定。被告辯解
    ，殊無可採。
  (四)辯護人雖以：Ａ女於警詢及偵查中陳稱被告在她正面將其拉
    鏈拉下來，用手伸入性侵，交互詰問時就褲子鈕釦到底有無
    打開、內褲有無脫下來，前後陳述相反，怎麼可能因為辯護
    人稍微說一下，情節的轉述就不一樣云云，惟按告訴人、證
    人之陳述有部分前後不符，或相互間有所歧異時，究竟何者
    為可採，法院仍得本其自由心證予以斟酌，非謂一有不符或
    矛盾，即應認其全部均為不可採信，如其基本事實之陳述，
    若果與真實性無礙時，則仍非不得予以採信（最高法院74年
    台上字第1599號判例意旨可供參照）。證人Ａ女於本院審理
    時固曾證稱：被告有將伊牛仔褲之扣子解開，也有脫伊的內
    褲，有將伊的牛仔褲往下拉等語（見本院訴字卷第62至63頁
    ），然而Ａ女為心智障礙者，業如前述，渠在認知上本較常
    人受有限制，在口語理解上亦較難接受抽象複雜之訊息，也
    容易接受暗示，此觀諸辯護人於交互詰問時詢問：「他（即
    被告）是把妳的褲子跟內褲拉下來，還是整個脫掉？」，Ａ
    女答稱：「拉鏈吧，拉下來」之內容自明，足徵證人Ａ女對
    於拉下、脫掉不甚理解，惟其所為證述仍在指稱被告拉下其
    褲子拉鏈一事，辯護人又問：「她是只拉了拉鏈，從開口伸
    進去？」，Ａ女答：「只拉了拉鏈，從開口伸進去」（見本
    院訴字卷第72頁），嗣辯護人又詢問「所以那時沒有整個褲
    子脫下來」，Ａ女答：「對。」（見本院訴字卷第73頁），
    亦證稱並無脫褲子一事。本院乃審酌Ａ女於審理時就被告拉
    下其褲子拉鏈、手指自拉鏈縫隙伸入撫摸其陰部、二人面對
    面站著等基本事項，核與其於偵查中之情節完全相同，復以
    其於警詢時之證言彈劾，Ａ女於警詢時亦從未提及脫褲子、
    內褲之情節，亦與偵查中所述相符，是其於審理時固就有無
    脫褲子、脫內褲部分陳述略有歧異，惟尚難認Ａ女有何刻意
    捏造、誣指之瑕疵可言，是依前揭判例說明，其此部分之證
    述雖有些許不一致，仍不得以此推認其全部證述均無可採，
    而不足以影響本院對於被告確有如事實欄所載猥褻行為之認
    定。是辯護意旨此部分辯解，尚難憑取。
  (五)按刑法強制性交罪所指之「強暴」，係以不法暴力或腕力壓
    制被害人或排除其抵抗之謂；又刑法第224 條之罪，係以對
    於男女以強暴、脅迫、恐嚇、催眠術或其他違反其意願之方
    法，而為猥褻之行為者，為構成要件（同法第224 條之1 之
    加重規定，亦同）。所謂「其他違反其意願之方法」，係指
    該條所列舉之強暴、脅迫、恐嚇、催眠術以外，其他一切違
    反被害人意願之方法而言。其違反意願之程度，並不以類似
    於所列舉之強暴、脅迫、恐嚇、催眠術等相當之其他強制方
    法，足以壓抑被害人之性自主決定權為必要，祇要達於妨害
    被害人之意思自由者，即合於「違反其意願」之要件（最高
    法院99年度台上字第1594號、97年度台上字第4831號判決意
    旨可資參照）。查本件證人Ａ女於偵查中證稱：被告在伊正
    面，把伊的拉鏈拉下來，他的手抓住伊的左手，所以伊沒有
    把他的手撥掉，那個男生還站在那邊眼睛睜得很大，瞪著伊
    ，所以伊沒在電話中跟媽媽說等語（見偵卷第6 頁），及於
    本院審理時證稱：案發時伊不敢用手推開被告或擋他，因為
    被告眼睛張大大的，伊會怕等語明確（見本院訴字卷第63至
    64頁），足見被告出手抓住Ａ女右手，施以不法腕力，且故
    意張大眼睛瞪視Ａ女，其所使用之方法已致Ａ女心生畏懼，
    使其不敢反抗，被告所為顯然已達於妨害被害人意思自由之
    程度，依前揭最高法院判決意旨，被告所為自係以強暴及違
    反Ａ女意願之方法，而為猥褻之行為至明。
  (六)又起訴書雖記載被告於Ａ女面前裸露自己性器後，拉Ａ女的
    手撫摸自己的性器等語，惟證人Ａ女於97年7 月3 日偵查中
    僅證稱：被告有把他的小鳥用出來，他把拉鏈拉下來，沒有
    脫褲子，他沒有用小鳥對伊怎樣，他有摸自己的小鳥等語（
    見偵卷第5 頁至第6 頁），未曾提及被告有拉告訴人的手撫
    摸其性器之行為，核與告訴人Ａ女警詢陳述一致，嗣於97年
    12月18日，Ａ女之母Ｂ女始陳稱：因為上次檢察官有問到撫
    摸被告小鳥部分，伊有再次向女兒確認，她說被告有拉她的
    手去摸被告小鳥等語（見偵卷第31頁），檢察官詢問Ａ女「
    是這樣嗎」，Ａ女則僅以「點頭」表示，與其前次偵查中所
    為證言相佐，且渠等於97年12月18日所為陳述內容未經具結
    並無證據能力，不得作為本案證據，業經本院認定如前，自
    不得以此部分之陳述推認被告有拉Ａ女之手撫摸其性器之行
    為，是應依罪證有疑唯利被告原則，從有利被告之認定，亦
    即僅能認定被告有拉下自己褲子拉鏈裸露性器，但無拉Ａ女
    之手撫摸自己性器之行為，但仍無礙本件被告有強制猥褻Ａ
    女之認定。起訴意旨於犯罪事實記載被告有此部分行為，容
    有未合，併此敘明。
  (七)辯護人雖以：Ａ女並非主動說出本件事實，是在Ｂ女與另一
    位客人以軟硬兼施的方式，並指稱各該部位誘導後始陳述之
    ，此為Ｂ女到庭證述在卷，故合理來說，所謂性侵的情節是
    虛捏出來的云云，認Ａ女之指訴係遭人誘導身體部位後所為
    虛偽陳述，並以業經Ｂ女證述在卷為據，惟證人Ｂ女於本院
    審理時僅證稱：Ａ女回檳榔攤的時候，伊看她很緊張，情形
    不大一樣，就跟她說，有事要跟媽媽說，不要不敢講，到時
    吃虧的是妳自己，媽媽會保護妳，她才開始講。當時旁邊有
    另一個人在場，那個人已經搬走了，她有跟我女兒說，有事
    要跟媽媽說，要不然以後會害到自己等語（見本院訴字卷第
    48、55頁）。依此證述內容，僅可認定Ｂ女或另名在場鄰居
    ，見Ａ女神色與平常迥異，推論事情有異，乃進而勸說Ａ女
    敘述發生何事，渠等事實上並不知悉被告所為何事，據此尚
    難認定有何軟硬兼施迫使Ａ女陳述之手段，辯護人所辯已屬
    猜測。復依卷附辯護人與Ｂ女之詰問過程觀之：
    「辯護人問：摸下體尿尿的地方，這個詞是你先說出來的，
                還是妳女兒先說出來的？
      Ｂ女答  ：是我先問他是如何將妳那個，她就說被告摸他
                ....。
      辯護人問：所以妳的意思是，妳是比了那個地方問被告有
                無摸哪裡，妳女兒才說有，是否如此？
      Ｂ女答  ：我也忘記了。                          」
    依上開問答內容觀之，Ａ女遭被告撫摸猥褻一事，乃Ａ女自
    行陳述，且Ｂ女對於是否有比哪個部位詢問Ａ女已不復記憶
    ，辯護人猶指Ｂ女指稱各部位誘導Ａ女陳述，顯已曲解證人
    所為證言，綜上所述，辯護人所為此部分之辯解，洵屬無據
    ，不足採信。
  (八)辯護人另以：被告拿信後還有在Ａ女住處巷子內送達一封掛
    號信，也有到檳榔攤喝飲料，且案發時間為五月下旬下午2
    、3 點，天氣炎熱，當時被告趕著送信，在心跳加速、運動
    加速流汗，交感神經受到壓抑，在性慾及臟器受到壓抑呈現
    反應遲緩的狀況，又從未表現過覬覦Ａ女美色或想與之親近
    之舉動，怎麼可能突然看到Ａ女就想做出這種非法侵犯的動
    作云云辯護，惟查：(1)證人即被告同事乙○○於本院審理時
    證稱：當天伊到檳榔攤叫了一杯飲料，只看到Ｂ女在那裡，
    Ｂ女拿飲料給伊，伊喝到一半看到丙○○從巷口出來，想說
    自己喝不好意思，就喊他叫他過來一起喝飲料，被告猶豫了
    一下才過來，他的飲料也是伊買的，當天喝飲料的時間只有
    短短幾分鐘而已，喝完就走，當時只是覺得被告比較慌張、
    緊張，因為他一口氣喝完就趕著要走，伊以為被告急著去送
    信，伊想說他只是信沒送完比較緊張而已等語在卷（見本院
    訴字卷第35至39頁），足見被告當時神色慌張，已有異常，
    而犯罪行為人於犯罪後所表現之態度本有異同，於犯罪後假
    裝鎮定避免他人起疑，甚或留在犯罪現場打探情形亦時有所
    聞，況被告身為郵務士，手邊仍有投遞郵件之重要工作，且
    其若對乙○○置之不理，反而容易啟人疑竇，是其與證人乙
    ○○喝飲料一事，實難據為被告有利之認定。(2)又被告雖提
    出97年5 月23日掛號郵件簽收清單，辯稱當日伊尚且在Ａ女
    住處巷子內送達一封掛號信，由被害人鄰居周許○○（真實
    姓名、住址詳卷）收受，然經本院函詢中華郵政股份有限公
    司之結果，該簽收清單上左下角所示「97/05/23 11：48：3
    7」為郵件刷讀時間，「97/05/23 11：55：02」為郵件清單
    製表時間，此有中華郵政股份有限公司高雄郵局99年6 月28
    日高營字第0991803139號函附卷可稽（見本院訴字卷第9 頁
    ），尚不足以認定被告送達該掛號信之確切時間，且掛號郵
    件投遞二次亦非無可能，復衡以被告於本案案發後猶照常送
    信或與乙○○喝飲料，此等犯罪後之情狀，均不足以為被告
    有利之認定，是被告及辯護人此部分之辯解，尚難憑採。(3)
    再者，辯護人並非專業醫學人士，亦於案發時不在場，被告
    當時身心狀況如何，非其所能知悉，且被告本即擔任郵務士
    在外投遞郵件，應較一般人更習此氣候，況且性慾之產生與
    何時間、地點並無必然之關係，且因人而異，被告明知Ａ女
    僅是返家拿取漿糊貼郵票，即利用短暫時間，臨時起意欺侮
    Ａ女，對其為前揭猥褻行為，業如上述，辯護人執此辯解，
    顯係出於個人臆測，無足憑採。
  (九)至於起訴意旨雖認為被告有以手指插入A 女的性器內性交得
    逞，惟查：
  1.按犯罪事實應依證據認定之，無證據不得認定犯罪事實，刑
    事訴訟法第154 條第2 項定有明文。又事實之認定，應憑證
    據，如未能發現相當證據，或證據不足以證明，自不能以推
    測或擬制之方法，為裁判基礎（最高法院40年台上字第86號
    刑事判例意旨參照）。再者，認定犯罪事實所憑之證據，雖
    不以直接證據為限，間接證據亦包括在內，然無論直接或間
    接證據，其為訴訟上之證明，須於通常一般之人均不致有所
    懷疑，而得確信其為真實之程度者，始得據之為有罪之認定
    ，倘其證明尚未達到此一程度，而有合理之懷疑存在時，即
    無從為有罪之認定（最高法院76年台上字第8986號刑事判例
    要旨參照）。而告訴人之告訴，係以使被告受刑事訴追為目
    的，是其陳述是否與事實相符，仍應調查其他證據，以資審
    認；因此告訴人之指訴，須無瑕疵可指，且就其他方面調查
    ，又與事實相符，始足採為認定犯罪事實之憑證（最高法院
    52年台上字第1300號刑事判例意旨參照）。
  2.起訴意旨主張被告有以手指插入Ａ女的性器內性交得逞，依
    起訴書之記載係以告訴人Ａ女以及其母二人之指訴，作為主
    要論據（見起訴書證據清單編號二、三部分）。就此，告訴
    人Ａ女於警詢及偵查中係分別陳稱，被告「用右手手指頭摸
    我尿尿的地方，當時我覺得尿尿的地方有點痛。但我不清楚
    被告的手有沒有插入伊的下體」（見警卷第7 頁倒數第3 至
    4 行、第9 頁第5 至6 行）、「那天我是穿褲子，被告摸我
    下面尿尿的地方，是用手摸，有放進去一下子」等語（見偵
    查卷第5 頁第10至19行）；而告訴人Ａ女之母於警詢及偵查
    中則陳稱：「我是一再逼問Ａ女下，才知被告跑到我家裡以
    手指伸進內褲內摸Ａ女之下體」（見警卷第13頁第9 至10行
    ，惟偵查中就此未有具體證述，見偵查卷第8 至10頁）。
  3.按刑法第10條第5 項第2 款規定，稱性交者，謂非基於正當
    目的，以性器以外之其他身體部位或器物進入他人之性器、
    肛門，或使之接合之性侵入行為。起訴意旨固認為依據上開
    告訴人Ａ女及其母親之證詞，已可認定被告有以手指插入Ａ
    女性器內為性交得逞。然查，告訴人Ａ女母親於歷次陳述中
    均證稱其於Ａ女遭受被告不法侵害時並未在場，是事後聽聞
    告訴人Ａ女之轉述始得知上情，因此告訴人Ａ女母親之證詞
    ，即屬非親自見聞之傳聞證據，自不能以此傳聞作為被告不
    利之認定。其次，告訴人Ａ女於警詢中證稱被告是用手指頭
    摸其尿尿的地方，當時我尿尿的地方有點痛，且無法確定被
    告是否有將手指插入其下體，而比較Ａ女於本院審理時所為
    之證詞，其多次指稱被告有摸下面，是用手摸尿尿的地方，
    甚至檢察官詢問「他有無將手指伸進去妳尿尿的地方」時，
    Ａ女直接回答「用摸的」，及檢察官詢問「他手指伸進去多
    久」，Ａ女亦回答「沒有」，惟僅其中一次檢察官改問「他
    的手指頭有無插進去妳尿尿的地方」時，Ａ女回答「有」（
    見本院訴字卷第61至65頁）等情。由上開證詞僅能證明Ａ女
    之陰部確實有遭被告觸摸，然而被告手指究竟有無以手指進
    入Ａ女陰道，並無積極證據可供證明。又告訴人Ａ女固指稱
    其尿尿地方有點痛，然而被告此項以手指觸及陰部之行為，
    非無可能存有自外用力觸摸外陰部位，導致Ａ女產生尿尿地
    方覺得有點痛之反應，且Ａ女為中度智能障礙者，其所稱尿
    尿的地方是否即指陰道，亦難以認定。至於告訴人Ａ女雖曾
    於偵查中證稱「有放進去一下子」等語（見偵查卷第5 頁第
    10至19行），但檢察官與Ａ女之一問一內容為：
    「檢察官問：他的手有放進去？
      Ａ女答  ：有。
      檢察官問：放進去多久？
      Ａ女答  ：一下子。                              」
    依上開問答內容觀之，檢察官詢問之語意究竟是指手伸進去
    外褲、內褲抑或陰部，甚為不明。再者，依據存於卷內，而
    未經檢察官引為證據方法之Ａ女於遭侵害當日之高雄市立聯
    合醫院美術館院區受理疑似性侵害事件驗傷診斷書，其上就
    陰部係記載「無新傷」，且診斷書解析圖中對於外陰、陰部
    及肛門部位均未標示有何紅腫及傷痕（置於警卷證物保存袋
    內），起訴意旨雖未援引該項證據方法，本院自不能棄置該
    項有利於被告之證據方法於不顧，是以，除Ａ女之上開指訴
    外，並無其他證據足以補強被告有將手指伸入Ａ女陰道內之
    事實，本院綜合上開診斷證明書以及告訴人Ａ女之證詞，至
    多僅能證明被告有將其手指伸入Ａ女褲內之陰部部位予以觸
    摸猥褻，但並無積極證據可以證明如起訴書所載之被告以手
    指插入Ａ女性器內而性交得逞。
  4.又證人Ａ女雖曾於偵查中證稱：被告有摸自己的口袋說要拿
    保險套等語（見偵卷第5 頁），惟衡諸常情，黏貼郵票時間
    甚短，經本院勘驗Ｂ女經營之檳榔攤外之監視錄影內容顯示
    ：「14時46分45秒：被告自檳榔攤出發。14時46分50秒：被
    告騎乘郵務機車轉入向內，從畫面之左下方離開。14時51分
    53 秒 ：被告騎乘郵務機車從畫面左下方出現。」，足見被
    告進入巷子內之時間僅約5 分鐘，此有本院98年6 月19日勘
    驗筆錄1 份附卷可憑（見本院審訴卷第25頁），而證人Ａ女
    於偵查中亦證稱：被告用手摸伊，他的手有放進去一下子等
    語（見偵卷第5 頁），益徵當日被告進入Ａ女住處之時間甚
    短，而該處所距離Ｂ女所在之檳榔攤又僅約50公尺距離，步
    行時間約1 分鐘，此亦有臺灣高雄地方法院檢察署檢察事務
    官履勘筆錄1 份可參（見偵卷第36頁），是被告於如此短暫
    倉促之時間內，主觀上是否具有對於Ａ女強制性交之犯意，
    已非無疑。又被告僅以拉下Ａ女牛仔褲拉鏈之方式遂行本件
    猥褻行為，且其亦僅拉下自己拉鏈，如前所述，並非直接脫
    下Ａ女及己身褲子，核與一般性交模式不同，實難認其有意
    與被害人為性交行為；佐以案發當日係因Ｂ女臨時起意囑託
    被告為其寄送郵件，又碰巧無漿糊可供黏貼郵票，Ｂ女始交
    代Ａ女返回住處尋找漿糊黏貼郵票，此並非被告所能掌控，
    被告應非預謀犯案，況且證人Ａ女亦另證稱：但是沒有拿到
    保險套等語（見偵卷第5 頁），依Ａ女證言，自始至終均未
    曾有保險套出現，被告既非事先預謀犯案，其身上是否有真
    攜帶有保險套亦非無疑，尚難排除被告是否見Ａ女單純可欺
    ，故意佯稱有保險套一事。綜合上開說明，依罪疑唯輕原則
    ，應認被告並無準備保險套，主觀上並無性交之故意。
  5.綜上，本件並無積極證據足資證明被告有如起訴書所載以手
    指插入Ａ女性器內而性交得逞之事實，亦無從認定被告主觀
    上有對被害人為性交之故意，自應為被告有利之認定，而認
    其應係基於猥褻之犯意，將手指伸入Ａ女褲內之陰部部位予
    以觸摸猥褻。檢察官認被告已達加重強制性交既遂之犯行，
    容有未合，併此敘明。
  (十)綜上所述，被告與辯護人上開辯解，均無可採，從而，本件
    事證明確，被告有侵入Ａ女住處，對其為前述加重強制猥褻
    之犯行，堪以認定，應依法論科。
四、按刑法上之猥褻罪，係指性交以外，足以興奮或滿足性慾之
    一切色情行為而言，最高法院63年台上字第2235號判例意旨
    可資參照。查被告撫摸告訴人陰部之行為，足認係在客觀上
    足以激起他人性慾，在主觀上足以滿足自己性慾之猥褻行為
    至明。次按身心障礙者，係指個人因生理或心理因素致其參
    與社會及從事生產活動功能受到限制或無法發揮，經鑑定符
    合中央衛生主管機關所定等級之智能障礙並領有身心障礙手
    冊者為範圍，身心障礙者保護法第3 條第1 項第6 款定有明
    文。本件告訴人Ａ女經鑑定為中度智能障礙之人，並領有中
    華民國身心障礙手冊，有上開身心障礙手冊影本1 紙在卷可
    稽（見警卷證物袋內），堪認其為心智缺陷之人無訛。是核
    被告所為，係犯刑法第224 條之1 、第222 條第1 項第3 款
    、第7 款之侵入住宅對心智缺陷人強制猥褻罪。被告侵入被
    害人Ａ女住宅之行為既已與其強制猥褻行為結合而成立前揭
    加重強制猥褻罪，自不得復論其侵入住宅罪，最高法院25年
    度上字第492 號判例、91年度台上字第6073號判決意旨參照
    。公訴意旨認被告所犯係加重強制性交罪嫌云云，尚有未洽
    ，惟其社會基本事實同一，本院自得加以審判，並依法變更
    起訴法條；又按強制猥褻罪與乘機猥褻罪，其主要區別在於
    被告是否施用強制力及被害人不能抗拒之原因如何造成為其
    判別之標準，如被害人不能抗拒之原因，為被告所故意造成
    者，應成立強制猥褻罪；如被害人不能抗拒之原因，非出於
    被告所為，且無共犯關係之情形，僅於被害人心神喪失或其
    他相類之情形不能抗拒時，犯人乘此時機以行猥褻行為者，
    則應依乘機猥褻罪論處，最高法院71年台上字第1562號亦著
    有判例足參。查本件被告係出手抓住被害人Ａ女右手而施以
    不法腕力，又睜眼瞪視Ａ女，使其感到畏懼不敢反抗，均為
    被告所故意造成，並非乘被害人己身不能抗拒之原因施以上
    開猥褻行為，又公訴意旨認被告所為同時觸犯乘機性交罪嫌
    ，而屬一行為觸犯二罪名云云，惟本件既已經本院變更起訴
    法條為加重強制猥褻罪名，復依前開判例意旨，其所為已不
    合於刑法第225 條所定「乘機」之要件，檢察官此部分起訴
    法條，亦有未合，附此敘明。爰審酌被告擔任中華郵政股份
    有限公司郵務士，明知Ａ女為心智缺陷之人，竟為圖一己私
    慾，利用投遞郵件收取信件之機會，擅自侵入Ａ女住處，以
    上開強暴及違反其意願之手段，對Ａ女實施強制猥褻行為既
    遂，對於女性身體自主權毫不尊重，使Ａ女身心蒙受陰影，
    受有精神上之痛苦，妨害他人居住安全，破壞人民對郵務士
    之信任，行為實屬不該，且犯罪後猶飾詞狡辯，否認犯行，
    態度非佳，難認已有悔意，又未取得被害人原諒或與之達成
    和解，本應嚴懲，惟念及被告並無前科，有臺灣高等法院被
    告前案紀錄表可參，素行尚可，並考量被告犯罪之目的、手
    段及智識程度等一切情狀，量處如主文所示之刑，以示懲儆
    。
據上論斷，應依刑事訴訟法第299 條第1 項前段、第300 條，刑
法第224 條之1 、第222 條第1 項第3 款、第7 款，判決如主文
。
本案經檢察官王清海到庭執行職務。
中    華    民    國    99    年    9     月    9     日
                  刑事第十八庭  審判長法  官  李東柏
                                      法  官  陳芸珮
                                      法  官  周佳佩
以上正本證明與原本無異。
如不服本判決應於收受送達後10日內向本院提出上訴書狀，並應
敘述具體理由；如未敘述上訴理由者，應於上訴期間屆滿後20日
內向本院補提理由書（均須按他造當事人之人數附繕本）「切勿
逕送上級法院」。
中    華    民    國    99    年    9     月    9     日
                                      書記官  王立山
附錄本案論罪科刑法條：
刑法第224 條之1
犯前條之罪而有第222 條第1 項各款情形之一者，處3 年以上10
年以下有期徒刑。
刑法第222 條第1 項第3 款、第7 款
犯前條之罪而有下列情形之一者，處7 年以上有期徒刑：
三、對精神、身體障礙或其他心智缺陷之人犯之者。
七、侵入住宅或有人居住之建築物、船艦或隱匿其內犯之者。

司法院資訊處製作；財團法人民間司法改革基金會備份。
